最高法院刑事判決　　　　　　一○○年度台上字第四六七九號
上　訴　人　台灣高等法院檢察署檢察官
被　　　告　楊榮和
上列上訴人因被告偽造有價證券案件，不服台灣高等法院中華民
國九十九年五月十九日第二審判決（九十九年度上訴字第九八三
號，起訴案號：台灣桃園地方法院檢察署九十八年度調偵字第一
號），提起上訴，本院判決如下：
    主  文
原判決撤銷，發回台灣高等法院。   
    理  由  
本件原判決認定：被告楊榮和因需錢孔急，向友人溫清榮借款，
為取信於溫清榮，竟本不法意圖，於民國九十六年七月上旬某日
，竊取其父楊文雄之印鑑章一枚及土地所有權狀一份（此部分未
經告訴），於、同年七月十一日某時，持至桃園縣楊梅市戶政
事務所，在「申請印鑑委託書」、「印鑑登記證明申請書」、「
印鑑變更登記申請書」上偽造楊文雄之署名，蓋用盜取之印章，
使公務員登載於職務上所掌之文書上，因而取得楊文雄之印鑑證
明。、再承前述犯意，於同年七月三十日早上，至桃園縣中壢
市○○○路○段一七二號某房屋仲介公司，接續在「金錢借貸契
約書」、「授權書」上偽造楊文雄之署押，並蓋用盜刻之楊文雄
印章，同日晚間，在同仲介公司內偽簽楊文雄署押及蓋用上開盜
刻之楊文雄印章於本票上，偽造楊文雄為共同發票人之本票一紙
。、同年八月一日，承前犯意，交付該盜用之印章及冒領之印
鑑證明予不知情之土地登記代理人魏麗真，委託魏麗真至楊梅市
戶政事務所填載「地上權及抵押權契約書」及「土地登記申請書
」，並利用魏麗真以上開盜用之印章蓋用於「土地登記申請書上
」，使承辦公務員為被告辦理設定抵押權及地上權予溫清榮，致
溫清榮陷於錯誤，誤信上開本票、金錢借貸契約書、授權書、以
土地設定地上權及抵押權等均係楊榮和經楊文雄授權簽發，遂於
同年八月二日預扣利息新台幣（下同）八萬元後，將餘額一百四
十二萬元借給被告，均足以生損害於溫清榮、楊文雄及票據交易
往來流通之公信性等情。因而撤銷第一審之科刑判決，改判依想
像競合犯關係從一重仍論處被告意圖供行使之用，而偽造有價證
券罪刑。固非無見。
惟查：(一)、科刑之判決書，對於犯罪事實必須詳加認定，而後於
理由內明其認定犯罪事實所憑之證據，及其認定之理由，方足
以資論罪科刑，其所載事實理由與其所宣告之主文，尤必相一致
，若僅於理由內明其有犯罪之證據，而事實欄內並未認定，則
理由失其根據，僅於主文內宣告其罪刑，而事實理由內均未記載
，則主文失其根據，均與法定程式不符，其判決即難謂非違法。
按設定土地之不動產抵押權時，應填載「土地登記申請書」，及
登記原因證明文件即「土地抵押權設定契約書」，為土地登記規
則第三十四條所明定。原判決就、部分，祇認定被告利用不知
情之魏麗真在所填「土地登記申請書」上盜蓋「楊文雄」印章（
見原判決第二頁第十四行以下），理由欄亦說明被告委由魏麗真
在「土地登記申請書」上偽造「楊文雄」印文三枚，係間接正犯
等情（見原判決第六頁第七行以下）。亦即原判決並未認定魏麗
真在所填「土地抵押權設定契約書」（原判決載為「地上權及抵
押權設定契約書」）上盜蓋印章或偽造署押而偽造該私文書，竟
於理由欄說明原判決附表編號7 之「地上權及抵押權設定契約書
」上署押、印文均係偽造之署押、印文，於主文宣告沒收該文書
上之署押、印文，自有理由矛盾之違法。又盜用他人真印章所蓋
之印文，並非偽造印章之印文，不在刑法第二百十九條所定必須
沒收之列。原判決事實及理由欄就被告在、、、等文書或
本票上蓋用之「楊文雄」印文，忽認係被告所「盜取、竊取」之
真印章，並非偽刻，忽謂係被告所「盜刻」之印章，應依刑法第
二百十九條規定宣告沒收，亦有理由矛盾之違失。(二)、原判決認
被告於「九十六年七月十一日」至楊梅市戶政事務所，偽造以楊
文雄名義申請「印鑑變更登記申請書」，因而取得楊文雄之印鑑
證明等情。惟卷內楊文雄之「印鑑變更登記申請書」似係「九十
五年十一月二十日」所申請（見一審第一二九七號卷第二十三頁
），二者相距半年以上，原判決之認定即與卷內證據資料不符。
則究竟被告於何時偽造「印鑑變更登記申請書」？此與其偽造「
申請印鑑委託書」、「印鑑登記證明申請書」之行為係接續犯一
罪，或係數罪而應併罰等法律適用有關，原審未予調查釐清，即
行判決，有調查職責未盡之違法。(三)、刑法第五十五條所謂一行
為觸犯數罪名之想像競合犯，就故意犯而言，係指對於該數罪同
時有各別之犯意而藉一個行為以達成之而言，若犯罪行為不止一
個，或數行為先後可分，即非想像競合犯，應為數罪併罰。原判
決認定被告偽造、、、之私文書與本票，並持以行使，如
果無誤，其各行為之目的固皆在向溫清榮詐取財物，然犯罪時間
前後相距約一月，且偽造之時間、地點、方法、態樣、行使對象
等均不相同，似非一個偽造行為，且各行為先後可分，原判決謂
係一行為觸犯數罪名之想像競合犯，有適用法則不當之違失。本
件實情如何，與被告所犯罪名與罪數等法律適用攸關，仍待調查
釐清，以期適法。上訴意旨指摘原判決不當，非無理由，應認有
撤銷發回更審之原因。
據上論結，應依刑事訴訟法第三百九十七條、第四百零一條，判
決如主文。
中    華    民    國  一○○  年    八    月  二十四  日
                      最高法院刑事第十庭
                          審判長法官  賴  忠  星  
                                法官  呂  丹  玉  
                                法官  吳      燦  
                                法官  蔡  名  曜  
                                法官  葉  麗  霞  
本件正本證明與原本無異
                                      書  記  官  
中    華    民    國  一○○  年    八    月  二十六  日
                                                    m